【裁判字號】    94,訴,7002
【裁判日期】    950705
【裁判案由】    返還借款等
【裁判全文】
臺灣臺北地方法院民事判決              94年度訴字第7002號
原      告  丁○○○
訴訟代理人  謝協昌律師
被      告  乙○○
            丙○○
共      同
訴訟代理人  歐宇倫律師
            廖于清律師
上列當事人間請求返還借款等事件，本院於中華民國95年6 月21
日言詞辯論終結，判決如下：
    主  文
原告之訴及其假執行之聲請均駁回。
訴訟費用由原告負擔。
    事實及理由
一原告主張：原告之妻戊○○○（中文姓名：己○○）為被告乙○○、丙○○之姐姐，戊○○○分別於民國85年5月7日、86年
  1月6日、86年1月9日，借款日幣（下同）12,000,000元、3,00
  0,000元、10,000,000 元予乙○○，上開款項匯入乙○○開設
  於中國大陸BANK OF CHINA NANJING第000000000000000000 號
  帳戶，嗣戊○○○於93年2月5日去世，乙○○竟拒不返還欠款
  ，原告乃於94年4月8日，與原告及戊○○○之子女庚○○○、
  辛○○○簽訂遺產分割協議書，約定上開借款債權由原告繼承
  ，原告已於94年5 月30日，發函定一個月以上期限催告乙○○
  返還借款，原告依民法第478 條規定，僅先為一部之請求，請
  求乙○○返還借款22,000,000元。若乙○○否認消費借貸關係
  之存在，原告依民法第179條規定，亦得請求乙○○返還22,00
  0,000 元。另附表一所示鑽戒（下稱系爭鑽戒）原為戊○○○
  所有，系爭鑽戒於戊○○○生前遭丙○○取走，原告與庚○○○、辛○○○依上開遺產分割協議書約定，系爭鑽戒由原告、
  庚○○○、辛○○○共同繼承，依民法第1151條、第767 條前
  段、第821 條規定，原告自得請求丙○○將系爭鑽戒返還原告
  及庚○○○、辛○○○。又丙○○於戊○○○生前不法侵占系
  爭鑽戒，對於戊○○○構成侵權行為，亦屬不當得利，戊○○○對丙○○之損害賠償請求權，由原告與庚○○○、辛○○○
  繼承，原告依民法第184條第1項前段、第179條、第213條、第
  214條、第215條規定，亦得請求丙○○負擔損害賠償責任，將
  系爭鑽戒返還原告及庚○○○、辛○○○，若無法返還，應賠
  償原告及庚○○○、辛○○○8,000,000 元云云。並聲明：(一)
  乙○○應給付原告22,000,000元，及自起訴狀繕本送達翌日起
  至清償日止，按年息5％ 計算之利息。(二)丙○○應將系爭鑽戒
  返還原告及庚○○○、辛○○○。如不能返還者，應給付原告
  及庚○○○、辛○○○8,000,000 元，及自起訴狀繕本送達翌
  日起至清償日止，按年息5％ 計算之利息。(三)願供擔保，請准
  宣告假執行。
二被告則以：
(一)戊○○○為被告之姊姊，中文姓名為己○○，惟戊○○○與原
  告結婚前，曾與訴外人壬○○結婚，並生下癸○○，癸○○於
  60年8 月14日改為名子○○，子○○為戊○○○之女兒，亦為
  戊○○○之繼承人，則原告與庚○○○、辛○○○簽訂之遺產
  分割協議書，自屬無效，原告所主張之前開借款債權、系爭鑽
  戒為全體繼承人公同共有，原告提起本件訴訟，當事人不適格
  。
(二)另戊○○○固分別於85年5月7日、86年1月6日、86年1月9日，
  匯款12,000,000元、3,000,000元、10,000,000 元至乙○○前
  開帳戶，惟上開款項乃戊○○○委託乙○○投資在中國大陸南
  京開設之丑○夫人生活服務有限公司投資款，並非借款，戊○○○並擔任丑○夫人生活服務有限公司之董事長，此該公司登
  記資料可證，原告主張戊○○○與乙○○間就上開款項有消費
  借貸關係存在，自不足取。
(三)丙○○否認於戊○○○生前取走附表一所示鑽戒，原告應舉證
  證明之。至丙○○目前有一顆如附表二所示鑽戒，但附表二所
  示鑽戒乃於丙○○之父親寅○○贈與丙○○而取得，並非取自
  戊○○○，原告主張丙○○侵占原為戊○○○所有如附表一所
  示鑽戒，應負擔損害賠償責任，亦不足取。
(四)並聲明：原告之訴及假執行之聲請均駁回。如受不利之判決，
  願預供擔保，請准宣告免為假執行。
三兩造不爭執之事實：
(一)原告之配偶戊○○○中文姓名為己○○，原具有中民國民國籍
  ，原來在我國之國民身分證字號為Ｚ000000000號，戊○○○於
  61年11月21日，與原告結婚後取得日本國國籍，並拋棄中華民
  國國籍，且生有庚○○○、辛○○○二名子女，戊○○○於93
  年2月5日去世，為兩造所不爭執，有己○○之戶籍謄本、日本
  國護照在卷可稽。
(二)戊○○○分別於85年5月7日、86年1月6日、86年1月9日，匯款
  12,000,000元、3,000,000元、10,000,000 元至乙○○前開帳
  戶，為原告與乙○○所不爭執，有匯款單三份在卷足憑。
(三)原告於94年4月8日，與庚○○○、辛○○○簽訂遺產分割協議
  書，約定原告主張之前開借款債權由原告繼承，系爭鑽戒由原
  告、庚○○○、辛○○○共同繼承，為兩造所不爭執，遺產分
  割協議書在卷可證。
四得心證之理由：
  本件兩造所爭執之處，應在於子○○是否為戊○○○之繼承人
  ？及原告起訴是否當事人適格？
(一)查戊○○○原名為己○○，原具有中民國民國籍，原來在我國
  之國民身分證字號為Ｚ000000000號，嗣己○○與原告結婚後取
  得日本國國籍，並拋棄中華民國國籍，已如前述。而己○○與
  原告結婚前，曾與壬○○結婚，並在台北市國賓大飯店舉辦婚
  宴，復於59年8月7日，在台灣省立婦幼醫院生下癸○○，癸○○於60年8 月14日改為名子○○，子○○目前於我國戶籍上記
  載之母親為己○○，此有原告不爭執真正之台灣省立婦幼醫院
  診斷證明書、同意認領書、出生登記申請書、子○○戶籍謄本
  （見本院卷36至38、61頁），亦經己○○之弟弟即證人陳一民
  、甲○○結證屬實（見本院卷第27頁），堪認子○○確為己○○即戊○○○之女兒。
(二)按繼承，依被繼承人死亡時之本國法。但依中華民國法律中華
  民國國民應為繼承人者，得就其在中華民國之遺產繼承之。涉
  外民事法律適用法第22條定有明文。次按「遺產繼承人，除配
  偶外，依左列順序定之：一、直系血親卑親屬。二、父母。三
  、兄弟姊妹。四、祖父母。」民法第1138條亦定有明文。本件
  己○○與原告結婚後取得日本國國籍，並拋棄中華民國國籍，
  已如前述，則原告主張戊○○○在中華民國境內對乙○○有前
  開借款債權，對丙○○有系爭鑽戒返還請求權，且子○○確為
  己○○即戊○○○之女兒，依上開規定，子○○為戊○○○之
  繼承人，得就戊○○○在中華民國之遺產繼承之。
(三)另按繼承人有數人時，在分割遺產前，各繼承人對於遺產全部
  為公同共有。繼承人得隨時請求分割遺產。但法律另有規定或
  契約另有訂定者，不在此限。民法第1151條、第1164條復定有
  明文。末按為訴訟標的之權利，非數人共同不得行使者，固須
  數人共同起訴，原告之適格，始無欠缺（司法院院字第1950號
  解釋參照）。末按繼承人有數人時，在分割遺產前，各繼承人
  對於遺產全部為公同共有，且公同共有人對共有物之處分，除
  法律或契約另有規定外，應得公同共有人全體之同意，非任何
  一人所得私擅處分。故如非得公同共有人全體之同意，即應由
  公同共有人全體起訴或被訴，其訴訟標的，對於共同訴訟之各
  人必須合一確定（最高法院92年台上第1535號判決意旨參照）
  。
(四)次查，戊○○○之繼承人除原告及庚○○○、辛○○○外，尚
  有子○○，已如前述，依前開規定，戊○○○在我國之遺產，
  由原告、庚○○○、辛○○○、子○○共同繼承，則原告於94
  年4月8日，僅與庚○○○、辛○○○簽訂遺產分割協議書，約
  定前開借款債權由原告繼承，系爭鑽戒由原告、庚○○○、辛○○○共同繼承，依前開規定，子○○並未參與戊○○○遺產
  之協議分割，上開遺產分割協議書自不生分割遺產之效力，戊○○○在我國之遺產，仍為原告、庚○○○、辛○○○、子○○公同共有，有關戊○○○對於乙○○之借款請求權等，對丙○○就系爭鑽戒之相關請求權等訴訟標的，非得公同共有人全
  體之同意，即應由公同共有人全體起訴，原告之適格，始無欠
  缺。則原告主張依上開遺產分割協議書之約定，前開借款債權
  由原告繼承，系爭鑽戒由原告、庚○○○、辛○○○共同繼承
  ，依民法第478條、第179條規定，得請求乙○○返還借款22,0
  00,000元，依民法第1151條、第767條前段、第821條、第 184
  條第1項前段、第179條、第213條、第214條、第215 條規定，
  得請求丙○○將系爭鑽戒返還原告及庚○○○、辛○○○，若
  無法返還，應賠償原告及庚○○○、辛○○○8,000,000 元云
  云，依上開說明，應由公同共有人全體起訴，故原告提起本件
  訴訟，其當事人不適格，自不應准許。
五從而，原告依前開規定，請求乙○○應給付原告22,000,000元
  ，及自起訴狀繕本送達翌日起至清償日止，按年息5％ 計算之
  利息，和丙○○應將附表一所示鑽戒返還原告及庚○○○、辛○○○，如不能返還者，應給付原告、庚○○○、辛○○○8,
  000,000元，及自起訴狀繕本送達翌日起至清償日止，按年息5
  ％計算之利息，均為無理由，應予駁回。
六又原告之訴既經駁回，其假執行之聲請，因訴之駁回而失所附
  麗，不應准許。
七本件事證已臻明確，兩造其餘主張、陳述及所提證據，經審酌
  與本院前揭判斷不生影響，毋庸再予審酌，併此敘明。
八訴訟費用負擔之依據：民事訴訟法第78條。
中    華    民    國    95    年    7    月    5    日
                    民事第六庭法      官  姜悌文
以上正本係照原本作成
如對本判決上訴，須於判決送達後20日內向本院提出上訴狀，並
依上訴利益繳納上訴費。
中    華    民    國    95    年    7    月    6    日
                              法院書記官  蔡炎暾


司法院資訊處製作；財團法人民間司法改革基金會備份。
